臺灣新竹地方法院民事小額判決　　　　 96年度竹小字第516號
原　　　告　聯邦商業銀行股份有限公司
法定代理人　甲○○
訴訟代理人　乙○○
　　　　　　丁○○
被　　　告　丙○○
上列當事人間返還消費借貸事件，本院於民國96年11月13日辯論
終結，判決如下：
    主  文
被告應給付原告新臺幣伍萬壹仟肆佰貳拾伍元，及其中新臺幣伍
萬零伍佰柒拾伍元自民國九十五年三月十七日起至清償日止，按
年息百分之五計算之利息。
原告其餘之訴駁回。
訴訟費用新臺幣壹仟元由被告負擔。
本判決第一項得假執行。
    事實及理由
一、程序部分：
(一)、按訴狀送達後，原告不得將原訴變更或追加他訴。但擴張或
    減縮應受判決事項之聲明者，不在此限，民事訴訟法第255
    條第1項第3款定有明文。本件原告原起訴請求被告償還借款
    之本金、利息及違約金，惟於民國96年9月28日言詞辯論期
    日，變更原利息起算日96年2月27日為95年3月17日，並捨棄
    違約金之請求，有該日之言詞辯論筆錄在卷可參。核係屬擴
    張及減縮應受判決事項之聲明，與上開規定相符，自應准許
    ，合先敘明。
(二)、本件被告經合法通知，未於言詞辯論期日到場，核無民事訴
    訟法第386條所列各款情形，爰依原告之聲請，准由其一造
    辯論而為判決。
二、原告起訴主張：被告於92年9月起向原告請領信用卡使用（
    卡號：0000000000000000號），依約被告得於特約商店記帳
    消費，但於次月繳款截止日前，應向原告清償消費款，若未
    繳足當期最低應繳金額或遲誤繳款期限者，約定未清償帳款
    之循環利息為年利率百分之19.71。詎被告簽帳消費至95年3
    月17日止，尚積欠消費款本金新臺幣（下同）50,575元之帳
    款及利息850元未予繳納，依信用卡約定條款第21條及第22
    條約定，被告未依約清償，業已喪失期限利益，應全數繳清
    上開帳款，然屢經催討仍不獲清償，為此爰依消費借貸及兩
    造信用卡契約之法律關係提起本件訴訟，並聲明：被告應給
    付原告51,425元，及其中50,575元自95年3月17日起至清償
    日止，按年利率百分之19.71計算之利息。
三、被告經合法通知，未於言詞辯論期日到場，亦未提出書狀作
    何聲明或陳述。
四、本院之判斷：
(一)、原告主張被告向其借貸而未償還之事實，業據其提出與所述
    相符之信用卡申請書、信用卡約定條款、歷史帳單查詢、戶
    籍謄本、國民現金文件徵提表暨批覆書、財團法人金融聯合
    徵信中心徵信資料、原告銀行利率表等件為證，而被告未於
    言詞辯論期日到場，亦未提出書狀作何有利於己之聲明或陳
    述，以供本院審酌，本院依調查證據之結果及斟酌全辯論意
    旨，堪認原告此部分主張為真。
(二)、惟按定型化契約中之條款違反誠信原則，對消費者顯失公平
    者，無效。定型化契約中之條款有下列情形之一者，推定其
    顯失公平：一、違反平等互惠原則者。二、條款與其所排除
    不予適用之任意規定之立法意旨顯相矛盾者。三、契約之主
    要權利或義務，因受條款之限制，致契約之目的難以達成者
    ，消費者保護法第12條定有明文。又定型化契約條款，有當
    事人間之給付與對待給付顯不相當者，為違反平等互惠原則
    ，消費者保護法施行細則第14條第1款亦定有明文。查本件
    當事人間之給付與對待給付有顯不相當及違反平等互惠原則
    之情形：
  1.被告向原告銀行申請無擔保消費用貸款之金融商品「信用卡
    」使用，依約得持上開信用卡於特約商店簽帳消費，並由原
    告先行墊付消費款，但被告仍必須依據約定，於次月約定期
    限前繳納消費款，如於約定期限前未能繳納全部消費款，則
    於帳款入帳日視為被告向原告之消費借貸款，並負擔約定之
    利息，被告獲得先消費後付款或付息借款之關係，是為消費
    者與企業經營者間就服務所發生之法律關係，應係消費者保
    護法第2條第3款所規定之消費關係，應有消費者保護法之適
    用。又兩造約定由原告提供信用卡予被告消費使用而簽訂之
    信用卡約定條款，亦為原告銀行以其提出之定型化契約條款
    作為契約內容之全部而訂定之契約，因此，兩造簽訂之信用
    卡契約為定型化契約，該契約第15條關於利率之約定，無論
    持卡人之信用、資力如何，均設定為單一利率19.71％，故
    該利率約定條款為定型化契約條款。
  2.兩造間之定型化契約消費關係，依據上開規定，應立於平等
    互惠原則，否則即推定為顯失公平。查原告庭呈被告申請信
    用卡時之徵信資料，其中國民現金文件徵提表暨批覆書一般
    評核第16項次之綜合評述記載：「申請人於凱旋門遊樂場擔
    任中班副理，經查聯徵資訊正常，且具收入及還款能力…。
    」，復參以財團法人金融聯合徵信中心針對被告信用所為之
    徵信查核資訊，被告當時並無任何不良之信用紀錄，然原告
    卻僅於文件徵提表暨批覆書一般評核第16項次之綜合評述中
    批覆核卡之額度，未就兩造信用卡約定所適用之高額利率為
    任何調整，竟一律採取單一利率19.71％，且被告於開卡使
    用後尚能保持良好之信用紀錄，其信用額度因此從30,000元
    調整至50,000元，有原告所提之歷史帳單查詢可參，惟其循
    環利率卻未依其良好信用有所調降，顯見原告銀行徒係有參
    酌對貸款申請人之信用、資力等審核之機制及運作，卻未能
    依其職業、資力、信用等為區別，以訂定適當之循環利率，
    則顯然當事人間之給付與對待給付顯不相當而違反平等互惠
    原則。另銀行放款成本係依據銀行存款利率所生之利息費用
    ，加上行政手續費用及貸款風險而成，放款利息超過上開部
    分，即為銀行之利得，其中最重要之放款成本應為銀行之存
    款利息之支出，但本件信用卡契約申請之日期為92年9月（
    原告誤載為92年11月），依據中央銀行統計之92年第3季我
    國一般銀行之存放款加權平均利率（資料來源http://www.c
    bc.gov.tw/economic/statistics/averagaveraveragei.pdf
    ），當時之平均存款利率僅年利率百分之1.37，而平均放款
    利率為年利率百分之3.95。又上開放款利率之統計為有擔保
    與無擔保之混合，因本件為無擔保放款，縱因此風險較高而
    造成放款成本提高，必須提高放款利率，將該放款利率乘以
    三倍（3.95x3=11.85）作為預估合理之放款利率即年利率11
    .85 ％，原告在本件信用卡所收之年利率19.7％之利率仍高
    於上開預估之放款利率甚多，況依據中央銀行統計之國內五
    大銀行（臺灣銀行、合作金庫銀行、第一銀行、華南銀行及
    彰化銀行）新承做放款金額與利率統計表（資料來源http :
    ://www.cbc.gov.tw/economic/statistics/5newl/5nl/5new
     5newloan pdf），92年9月之消費性貸款利率當時亦僅為3.
    643％，且原告既已向特約商店收取消費金額百分之3至5之
    手續費，又向被告收取年利率19.71％利息，綜觀上開各種
    合理利息之預估，原告顯係單方獲取高額利益，且已超越其
    實際所承擔之成本及風險，其間之給付與對待給付顯不相當
    而違反平等互惠原則，是本件信用卡利率之約定條款應屬顯
    失公平而無效。
  3.又按民法第203條應付利息之債務，其利率未經約定，亦無
    法律可據者，週年利率為百分之5。兩造間信用卡債務之利
    率約定條款既為無效，已如前述，則原告自不得依據上開利
    率條款請求被告給付按年利率19.71％計算之利息，但本件
    消費性貸款仍為應付利息之債，兩造間之利率約定既為無效
    ，即為利率未經約定之情況，應依據上開規定按年息5％之
    利率，作為本件利率之基準，即自95年3月17日起至清償日
    止，以本金50,575元，按年息5％計算遲延利息。
(三)、從而，原告請求被告應給付51,425元，及其中50,575元自95
    年3月17日起至清償日止，按年息5％計算之利息範圍內，為
    有理由，應予准許，逾此範圍之請求，為無理由，應予駁回
    。
五、本件係小額訴訟事件，為被告一部敗訴之判決，爰依職權就
    被告敗訴部分宣告假執行，並於判決時確定訴訟費用額。
六、訴訟費用負擔之依據：民事訴訟法第79條。
中　　華　　民　　國　　96　　年　　11 　月　  22     日
                  新竹簡易庭    法　官　方鴻愷
以上正本係照原本作成。
如對本判決上訴，非以判決違背法令為理由，不得為之。且須於
判決送達後20日內向本院提出上訴狀並記載上訴理由。
中　　華　　民　　國　　96　　年　　11 　月　  22     日
                                書記官　鍾佩芳
